臺灣高等法院民事判決
109年度上字第1098號
上  訴  人  陳美宏  
訴訟代理人  林重宏律師
被  上訴人  櫻花崗華廈管理委員會

兼  法  定
代  理  人  李榮進  

被  上訴人  黃錫陽  
            阮茂松  

            盧秀義  
            蘇元玲  
            黃宜鈴  
            吳如川  
            張嘉玲  
            鄔蜀威  
            吳榮崑  

共      同
訴訟代理人  劉岱音律師
上列當事人間請求返還共有物等事件，上訴人對於中華民國109
年6月30日臺灣士林地方法院108年度訴字第337號第一審判決提
起上訴，本院於111年1月11日言詞辯論終結，判決如下：
    主      文
上訴駁回。
第二審訴訟費用由上訴人負擔。
    事實及理由
一、上訴人主張：伊為坐落臺北市○○區○○段0小段00000建號建物
    地下室（下稱系爭地下室）共有人，應有部分為100分之19
    ，被上訴人櫻花崗華廈管理委員會（下稱櫻花崗管委會）未
    經全體共有人同意，擅自將系爭地下室如原判決附圖編號A
    、B 、C、D、E、F、G、H1、H2、H3、I2、I3、J、K1、K2所
    示區域（下合稱系爭區域）劃為機車停車位，以無償或各機
    車位每月租金新臺幣（下同）200元之對價，提供被上訴人
    黃錫陽、阮茂松、盧秀義、蘇元玲、黃宜鈴、吳如川、李榮
    進、張嘉玲、鄔蜀威、吳榮崑（下合稱黃錫陽等10人）停放
    機車使用，被上訴人有直接或間接無權占有系爭區域情事，
    爰依民法第767條第1項前段、中段、第821條、第179條規定
    ，請求被上訴人不得將系爭區域作為機車停車位或其他任何
    用途之使用，並騰空返還予伊及其他共有人；另應依原判決
    附表所示金額返還不當得利，且櫻花崗管委會與黃錫陽等10
    人就上述不當得利分別成立不真正連帶債務等語。
二、被上訴人則以：系爭地下室共有人間存有分管協議，系爭區
    域並非上訴人分管範圍，且櫻花崗管委會並未占有系爭區域
    ，僅係受訴外人即系爭地下室共有人吳兆華、吳念先及吳正
    正之繼承人所委託，代為出租機車停車位，並以代收機車停
    車費抵繳彼等應繳納之櫻花崗華廈社區（下稱系爭社區）之
    管理費、系爭地下室管理清潔費，並代為將機車停車位無償
    提供櫻花崗管委會主任委員李榮進、系爭社區總幹事黃宜鈴
    及系爭地下室管理員吳如川使用，以利執行系爭社區之職務
    ，黃錫陽等10人除李榮進、黃宜鈴、吳如川外，其餘7人均
    有支付機車位租金，並無不當得利等語，資為抗辯。
三、原審就上訴人之請求，判決上訴人全部敗訴，上訴人不服提
    起上訴，並聲明：㈠原判決廢棄；㈡櫻花崗管委會不得將系爭
    地下室之系爭區域作為機車停車位或其他任何用途之使用，
    並應將之騰空返還予上訴人及其他共有人；㈢黃錫陽等10人
    不得將系爭地下室如原判決附表「占用區域」欄所示各該區
    域作為機車停車位或其他任何用途之使用，並應將之騰空返
    還予上訴人及其他共有人；㈣櫻花崗管委會與黃錫陽等10人
    應給付上訴人如原判決附表「減縮後請求金額」欄所示金額
    ，及自「法定遲延利息起算日」欄所示之日起至清償日止，
    按年息5%計算之利息；如櫻花崗管委會與黃錫陽等10人各已
    履行如原判決附表「減縮後請求金額」欄所示各該給付，他
    被上訴人於該給付範圍內同免責任；㈤櫻花崗管委會與黃錫
    陽等10人應自起訴時起，按月給付上訴人如原判決附表「起
    訴後按月給付金額」欄所示金額，至返還如原判決附表「占
    用區域」欄所示各該區域之日為止，如櫻花崗管委會與黃錫
    陽等10人各已履行如原判決附表「減縮後請求金額」欄所示
    各該給付，他被上訴人於該給付範圍內同免責任；㈥第㈡、㈢
    項部分，願供擔保請准宣告假執行。被上訴人則均答辯聲明
    ：㈠上訴駁回；㈡如受不利判決，願供擔保請准宣告免為假執
    行。
四、本院之判斷：
    上訴人主張被上訴人無權占有系爭地下室之系爭區域，請求
    被上訴人不得將系爭區域作為機車停車位或其他任何用途之
    使用，應騰空返還系爭區域並給付不當得利。被上訴人辯稱
    系爭地下室共有人間有分管協議，系爭區域非上訴人分管範
    圍，並以前詞置辯。本件爭點經兩造同意後簡化如下述項目
    （見本院卷第199、200頁）：㈠系爭地下室之共有人間就系
    爭區域是否存有分管協議？㈡上訴人主張被上訴人無權占有
    系爭區域，依民法第767條第1項規定，請求被上訴人不得將
    系爭區域作為機車停車位或其他任何用途之使用，並將之騰
    空返還予上訴人及其他共有人，有無理由？㈢上訴人主張櫻
    花崗管委會與黃錫陽等10人分別成立不真正連帶債務，依民
    法第179條規定，請求被上訴人返還不當得利，有無理由？
    茲分述如下：　
  ㈠系爭地下室之共有人間就系爭區域存有分管協議：　
  ⒈按公寓大廈等集合住宅之買賣，建商與各承購戶約定，公寓
    大廈之共用部分或其基地之空地由特定共有人使用者，除別
    有規定外，應認共有人間已合意成立分管契約。倘共有人已
    按分管契約占有共有物之特定部分，他共有人嗣後將其應有
    部分讓與第三人，除有特別情事外，其受讓人對於分管契約
    之存在，通常即有可得而知之情形，而應受分管契約之拘束
    。又共有人於分管範圍，對於共有物有使用收益之權，固非
    無權占有，即共有人將自己分管範圍，同意他人使用收益
    者，該他人亦非無權占有（最高法院108 年台上字第2265號
    判決意旨參照）。次按，共有物分管之約定，不以書面為必
    要，倘共有人間實際上劃定使用範圍，對各自占有管領之部
    分，互相容忍，對於他共有人使用、收益各自占有之土地，
    未予干涉，已歷有年所，即非不得認有默示分管契約之存在
    （最高法院83年度台上字第1377號、109年台上字第438號判
    決意旨參照）。而分管契約係依共有人間之約定所為之管理
    使用，其占有使用之範圍，不以按應有部分計算者為限，較
    應有部分換算之面積為多或少，部分共有人有未占有共有物
    之情形者，均無不可（最高法院107年度台上字第1789號判
    決意旨參照）。
  ⒉上訴人配偶林修國於99年6月22日在原法院98年度司執字第34
    477號拍賣抵押物事件（下稱系爭執行事件）中拍得臺北市○
    ○區○○段0小段00000 建號建物及坐落同小段000 、000 地號
    土地，應有部分依序為全部、10000分之371及系爭地下室應
    有部分100分之19（下合稱系爭不動產），於同年7月21日登
    記為系爭不動產之所有權人，嗣上訴人於同年10月25日以夫
    妻贈與為原因，登記為系爭不動產之所有權人，自斯時起占
    有如原判決附圖編號a所示部分（面積142.16平方公尺）迄
    今；黃錫陽等10人於起訴時各自占有系爭區域之情形，均為
    兩造所不爭執（見本院卷第12至14頁、第125頁），且經原
    審前後二次履勘現場在案，並囑託臺北市士林地政事務所（
    下稱士林地政所）實地測量屬實，有勘驗筆錄、現場照片、
    士林地政所製作之合併繪製之土地複丈成果圖即原判決附圖
    在卷可憑（見士簡卷第118至120頁；原審卷一第100至102頁
    ；原審卷二第202至213頁），核與被上訴人提出之地下室停
    車位平面圖（下稱系爭平面圖）大致相符（見原審卷一第42
    、43頁）。是系爭地下室現況上確有劃分系爭區域之特定位
    置供機車停車使用，且上訴人就原判決附圖編號a所示部分
    亦有占有使用之事實，先予敘明。
  ⒊系爭地下室於71年2月9日第一次登記為訴外人三宜建設股份
    有限公司（下稱三宜公司）、吳汪春燕、吳正正共有，應有
    部分依序為100分之57、100分之22、100分之21。系爭地下
    室現登記為上訴人、三宜公司、吳正正（已於81年8月15日
    死亡，其繼承人為訴外人廖淑芬、吳佳蓉、吳易達）、訴外
    人劉興煒、吳兆華、吳念先、謝育達、林美瑤共有，應有部
    分依序為100分之19、10000分之120、10000分之1974、1000
    0分之126、10000分之4462、10000分之672、10000分之446
    、100分之3之事實，業經兩造表示不爭執（見本院卷第12、
    13、125頁）。且系爭地下室有單獨建號，其共有人與系爭
    社區地上建物之區分所有權人並未完全一致乙節，經被上訴
    人陳明在案，上訴人對此亦無爭執（見本院卷第246、249頁
    ）。經核對上訴人提出之系爭地下室建物登記謄本（見士簡
    卷第63至68頁）及臺北市士林地政事務所109年2月15日北市
    士地籍字第1097002796號函檢送系爭地下室之人工建物登記
    簿謄本及異動索引表（見原審卷二第173至189頁），系爭地
    下室歷年來之異動情形如下：
  ⑴三宜公司就系爭地下室應有部分10000分之3791、10000分之4
    46，於73年9月25日分別以買賣為原因移轉登記予吳兆華、
    陳周麗珠；就系爭地下室應有部分10000分之672、10000分
    之671，於73年11月2日分別以買賣為原因移轉登記予吳子宜
    、廖愛珠。廖愛珠就系爭地下室應有部分10000分之671，於
    80年7月25日以買賣為原因移轉登記予吳兆華。陳周麗珠就
    系爭地下室應有部分10000分之之446，於91年12月19日以買
    賣為原因移轉登記予陳志明。吳子宜就系爭地下室應有部分
    10000分之672，於92年8月11日以買賣為原因移轉登記予吳
    念先。陳志明就系爭地下室應有部分10000分之之446，於99
    年1月29日以拍賣為原因移轉登記予謝育達。
  ⑵吳汪春燕就系爭地下室應有部分100分之22，於93年4月19日
    以買賣為原因移轉登記予吳素芬、吳素琦、魏玎羽。吳素芬
    、吳素琦、魏玎羽就系爭地下室應有部分100分之22，於95
    年9月12日以買賣為原因移轉登記予劉志明。劉志明先於95
    年11月30日將系爭地下室應有部分100分之3，以買賣為原因
    移轉登記予鍾月娥；後於98年3月27日將系爭地下室應有部
    分100分之19，以買賣為原因移轉登記予施定遠。施定遠就
    系爭地下室應有部分100分之19，於99年7月21日以拍賣為原
    因移轉登記予林修國。林修國就系爭地下室應有部分100分
    之19，於99年10月25日以夫妻贈與為原因移轉登記予上訴人
    。鍾月娥就系爭地下室應有部分100分之3，於104年6月25日
    以買賣為原因移轉登記予林美瑤。
　⑶吳正正就系爭地下室應有部分10000分之126，於76年2月19日
    以買賣為原因移轉登記予劉興煒。吳正正嗣於81年8月15日
    死亡，其就系爭地下室應有部分10000分之1974，由繼承人
    廖淑芬、吳佳蓉、吳易達繼承。
  ⒋歷年來之前述部分共有人到庭證述如下：
　⑴證人吳兆華證稱：父親吳麗田是興建系爭地下室之三宜公司
    董事長，系爭地下室應有部分係我於73、80年間分次購買取
    得，當時怕大家亂停車，有付錢劃（汽車）停車位，系爭平
    面圖是我30幾年前找人畫的，那時共有人有說好誰停哪些格
    的停車位，各自去停沒有人反對，現在有特定之汽車停車位
    供我與兒子吳念先使用，原判決附圖編號c、d、g及i部分所
    示部分為我與吳念先管理使用之範圍，即系爭平面圖編號1
    至7、10至13、15至19、24，系爭地下室有劃機車停車位，
    但不是我劃的，很久以前去就有看到劃機車停車位，吳正正
    是地主，應該從系爭地下室興建完成後就取得特定範圍，我
    有經過吳正正同意才把他使用範圍畫進去，系爭地下室建好
    後如附圖編號a所示部分就已經隔出獨立空間，後來不知何
    人使用等語（見原審卷二第217至222頁）。
　⑵證人廖淑芬證稱：系爭地下室共有人有各自管理使用特定範
    圍，吳正正是我配偶，70幾年結婚後搬到系爭社區就開始管
    理特定範圍，幾年前我有同意管委會劃設（機車）停車位，
    避免機車都亂停，把收的錢作為管委會公積金使用，機車停
    車位有些是自己家人使用，不用繳清潔費，有些是管委會收
    清潔費給他人使用，為了好管理，分成共三區，吳正正應有
    部分實際管理使用之範圍應該是原判決附圖編號j、k 、m、
    n所示部分，即系爭平面圖編號21、22、26至28、30至32，
    原判決附圖編號l好像是劉興煒在使用，吳正正81年間死亡
    後，由我與兩個小孩繼承，就系爭地下室實際使用狀態並無
    變更，原判決附圖編號a所示部分在我搬來時就已經有獨立
    空間等語（見原審卷二第225至230頁）。　
  ⑶證人林美瑤證稱：我在104年間透過仲介買房屋，他們就說有
    一個獨立停車格及出入口，我實際管理使用範圍為原判決附
    圖編號e所示部分，原判決附圖編號a所示部分在我買的時候
    就有隔出獨立空間，不知何人使用等語（見本院卷二第250
    至252頁）。
　⑷證人劉興煒證稱：我於75、76年間購買系爭地下室應有部分
    ，當時有帶我去看某一個車位是我的，買賣契約書也有寫到
    這個車位是我的，實際管理使用範圍為原判決附圖編號l所
    示部分，我搬到系爭社區時就有原判決附圖編號a所示部分
    之獨立空間等語（見原審卷二第253至255頁）。
　⑸證人謝育達證稱：我為系爭地下室共有人，大約10年前拍賣
    取得，當時法務部行政執行署士林行政執行處交付之附表中
    就有提及得使用2 個車位，實際管理使用範圍為原判決附圖
    編號b 所示部分，我買系爭地下室應有部分時就有看到機車
    停進來等語（見原審卷二第257至259頁）。核與其提出法務
    部行政執行署士林行政執行處98年間拍賣公告影本記載，義
    務人陳志明於系爭地下室有標明2個停車位乙節相符（見原
    審卷二第271頁）。　　
  ⒌綜上，依系爭地下室原始共有人三宜公司、吳正正之直接繼
    受人吳兆華及劉興煒之證詞，均可知系爭地下室於彼等分別
    於73、76年間以買賣為原因取得應有部分時，當時共有人間
    已有各自管理特定位置之情事，吳正正之繼承人廖淑芬亦證
    述70幾年結婚後搬入系爭社區迄今，共有人間當時已有各自
    管理特定位置，系爭地下室實際使用情形就與現況相符並未
    變更。參以99年間繼受自三宜公司應有部分之證人謝育達、
    104年間繼受自吳汪春燕應有部分之證人林美瑤均證稱系爭
    地下室當時就有各自管理使用停車位等情，堪認系爭地下室
    共有人間就包括系爭區域在內，實際上劃定使用範圍，對各
    自占有管領之部分，互相容忍，對於他共有人使用、收益各
    自占有之土地，未予干涉，已歷30餘年，應有默示分管協議
    存在之事實，是被上訴人抗辯系爭地下室原始共有人間存有
    分管協議如本院卷第153頁所示有3個區域（包含系爭區域在
    內）等語，應屬可採。
  ⒍上訴人雖援引證人吳兆華曾證述：沒有取得特定範圍之管理
    使用權，他人如何決定停車位我不清楚等語為據，主張系爭
    地下室共有人間就系爭區域並未存有分管協議云云。然查，
    證人吳兆華明確證述其繪製系爭平面圖後自行依特定位置停
    車，共有人各自停車，沒有人反對等語，亦經證人劉興煒、
    廖淑芬、謝育達、林美瑤到庭證述在案，足認系爭地下室之
    共有人間就包括系爭區域在內之特定位置有默示成立分管協
    議之事實，詳見前述說明。況上訴人目前亦自行占有原判決
    附圖編號a所示部分，而原判決附圖編號a所示部分長期以來
    均為獨立空間使用乙節，業經證人吳兆華、劉興煒、廖淑芬
    、林美瑤證稱屬實，上訴人所繼受系爭地下室之前共有人劉
    志明於95年間曾就原判決附圖編號a所示部分之裝修事宜與
    櫻花崗管委會達成共識，無條件提供通道空間供系爭社區全
    體住戶進出通行使用，不得任意移作其他用途，此有被上訴
    人提出之工程同意書、工程平面圖及施工說明書影本（見原
    審卷二第54至64頁）與櫻花崗管委會95年12月1日會議記錄
    影本（見士簡卷第95頁）附卷可稽，上訴人之配偶標得系爭
    不動產前，櫻花崗管委會於98年12月15日向執行法院陳明上
    述情事在案，並載明於拍賣公告上，亦為兩造所不爭（見本
    院卷第12、13、125頁），復經本院調閱系爭執行事件審核
    屬實，足認上訴人自己及其前手就原判決附圖編號a所示部
    分之特定位置長期排除其他共有人使用而自行管理使用之事
    實，是上訴人對於系爭地下室共有人間就特定位置存有分管
    協議，自屬可得而知之情形。上訴人屢經本院詢問其占有使
    用原判決附圖編號a所示部分之占有權源為何，其僅抗辯有
    權占有，但拒絕表明占有權源（見本院卷第124、244、245
    頁），顯有避重就輕之情形，則上訴人空言否認系爭地下室
    共有人間就系爭區域並無分管協議存在云云，亦有違誠信，
    要無可採。
  ⒎上訴人另提出系爭地下室之竣工圖（見士簡卷第16頁），主
    張該圖原本未繪有任何機車停車位，顯見系爭區域並無分管
    協議，係遭櫻花崗管委會無權占有而擅自管理使用云云，惟
    系爭地下室之竣工圖僅能證明系爭地下室完工當時原始規劃
    之情形，不能據此否定共有人間嗣後就系爭地下室包括系爭
    區域在內，有默示成立分管協議分別管理使用特定位置而變
    更使用之事實，故上訴人此部分主張，自無可採。上訴人又
    主張其占用原判決附圖編號a 所示部分面積不足其應有部分
    換算之面積云云，惟揆諸首開說明，分管協議係依共有人間
    之約定所為之管理使用，其占有使用之範圍，不以按應有部
    分計算者為限，是上訴人以此為由主張系爭地下室共有人間
    未存有分管協議云云，亦不足採。　　
  ㈡上訴人依民法第767條第1項規定，請求被上訴人不得將系爭
　  區域作為機車停車位或其他任何用途之使用，並將之騰空返
　  還予上訴人及其他共有人，並無理由： 
  ⒈按共用部分、約定共用部分之修繕、管理、維護，由管理負
    責人或管理委員會為之，公寓大廈管理條例第10條第2 項前
    段定有明文。查系爭地下室為系爭社區大樓區分所有建物之
    一部分，主要用途為系爭社區之避難室與停車場，有士林地
    政所辦理第一次登記之建築改良物勘測成果圖及系爭地下室
    竣工圖可參（見士簡卷第16頁、第18頁；原審卷一第104頁
    ），系爭地下室除劃設包括系爭區域在內之機車停車位外，
    尚設置有系爭社區之變電室、化糞池、防火門、電梯、樓梯
    等共用部分等情，為兩造所不爭執（見原審卷二第327頁）
    ，足認系爭地下室為系爭社區之共用部分，櫻花崗管委會應
    依公寓大廈管理條例第10條第2 項前段規定負責管理、維護
    ，自不因系爭地下室有單獨建號，且其共有人與地上建物之
    共有人不相一致而有所不同。
　⒉查黃錫陽、阮茂松、盧秀義、蘇元玲、黃宜鈴（僅租用其中1
    停車位）、張嘉玲、鄔蜀威、吳榮崑均係以每個停車位每月
    200元代價承租各機車停車位，為兩造所不爭（見本院卷第1
    4、125頁），櫻花崗管委會自承聘請吳如川為系爭地下室管
    理員，吳如川會告知應如何停放機車（見原審卷二第327頁
    ），參諸櫻花崗管委會自100年1月起至105年4月止之收支明
    細表，其收入欄均載有「機車管理費收入」（見原審卷一第
    175至237頁），又被上訴人陳稱李榮進、黃宜鈴及吳如川係
    因擔任管委會主委及管理員職務，所以無償提供彼等一個機
    車停車位使用等語（見原審卷一第58頁；原審卷二第74、75
    頁），顯見櫻花崗管委會就系爭區域確有實際占有管理而出
    租或借用予黃錫陽等10人之事實。
  ⒊系爭地下室之共有人間就包括系爭區域在內之特定位置，長
    期具有默示分管協議之事實，詳見前述說明，上訴人就系爭
    區域既非其依分管協議而得使用收益之範圍，自不得對被上
    訴人主張無權占有，此部分要屬對系爭區域依分管協議具有
    使用收益權之共有人與被上訴人間之法律關係，與上訴人無
    涉。況證人廖淑芬已表示同意管委會劃設停車位收取清潔費
    （管理費），自己家人使用不用繳清潔費（管理費）等語，
    已如前述，是上訴人主張被上訴人無權占有系爭區域，依民
    法第767條第1項規定，請求被上訴人不得將系爭區域作為機
    車停車位或其他任何用途之使用，並將之騰空返還予上訴人
    及其他共有人，並無理由。
　㈢上訴人依民法第179條規定，請求被上訴人返還不當得利，並
    無理由：　　　
    系爭地下室之共有人間就系爭區域長期具有默示分管協議之
　　事實，上訴人就系爭區域既非其依分管協議而得使用收益之
    範圍，自不得對被上訴人主張無權占有，此部分要屬對系爭
    區域依分管協議具有使用收益權之共有人與被上訴人間之法
    律關係，與上訴人無涉，況證人廖淑芬已表示同意管委會劃
    設停車位收取清潔費（管理費），自己家人使用不用繳清潔
    費（管理費）等語，均如前述，故上訴人主張櫻花崗管委會
    與其他被上訴人分別成立不真正連帶債務，依民法第179條
    規定，請求被上訴人返還不當得利，亦無理由。　　　
五、綜上所述，上訴人依民法第767條第1項前段、中段、第821
    條、第179條規定，請求被上訴人不得將系爭區域作為機車
    停車位或其他任何用途之使用，並騰空返還予伊及其他共有
    人；另應依原判決附表所示金額返還不當得利，且櫻花崗管
    委會與黃錫陽等10人就上述不當得利金額分別成立不真正連
    帶債務，均非屬正當，不應准許。從而原審所為上訴人敗訴
    之判決，並無不合。上訴論旨指摘原判決不當，求予廢棄改
    判，為無理由，應駁回其上訴。
六、本件事證已臻明確，兩造其餘之攻擊或防禦方法及所用之證
    據，經本院斟酌後，認為均不足以影響本判決之結果，爰不
    逐一論列，附此敘明。
七、據上論結，本件上訴為無理由，依民事訴訟法第449條第1項
    、第78條，判決如主文。
中　　華　　民　　國　　111 　年　　1 　　月　　25　　日
                  民事第二十五庭
                      審判長法  官  謝碧莉
                            法  官  林晏如
                            法  官  林俊廷
正本係照原本作成。
如不服本判決，應於收受送達後20日內向本院提出上訴書狀，其
未表明上訴理由者，應於提出上訴後20日內向本院補提理由書狀
（均須按他造當事人之人數附繕本）上訴時應提出委任律師或具
有律師資格之人之委任狀；委任有律師資格者，另應附具律師資
格證書及釋明委任人與受任人有民事訴訟法第466條之1第1項但
書或第2項所定關係之釋明文書影本。如委任律師提起上訴者，
應一併繳納上訴審裁判費。
中　　華　　民　　國　　111 　年　　1 　　月　　25　　日
  　　　　　　　　　　　　　書記官  葉國乾